臺灣雲林地方法院民事判決
110年度勞訴字第12號
原      告  鍾新政  
訴訟代理人  鐘育儒律師
被      告  雲林縣斗六市公所

法定代理人  林聖爵  
訴訟代理人  施振超律師
上列當事人間請求確認僱傭關係等事件，本院於民國110年11月2
4日言詞辯論終結，判決如下：
    主  文
確認兩造間僱傭關係存在。
被告應自民國一一０年三月五日起至原告復職前一日止，按月於
每月一日、二十三日分別給付原告新臺幣參萬貳仟柒佰肆拾元、
陸仟參佰元，及均自各期應給付日之次日起至清償日止，按週年
利率百分之五計算之利息。
訴訟費用由被告負擔。
本判決第二項得假執行，惟如被告按月以新臺幣參萬玖仟零肆拾
元為原告供擔保，得免為假執行。
    事實及理由
一、按訴狀送達後，原告不得將原訴變更或追加他訴。但有擴張
    或減縮應受判決事項之聲明者，不在此限，民事訴訟法第25
    5條第1項第3款定有明文。原告起訴第二項部分請求被告應
    自民國110年3月5日起至原告復職之日止，按月於每月一日
    給付原告新臺幣39,040，及自各期應給付日之次日起至清償
    日止，按週年利率5%計算之利息。嗣於110年11月24日本院
    審理時，就上開聲明請求為被告應自110年3月5日起至原告
    復職前一日止，按月於每月1日、23日分別給付原告32,740
    元、6,300元，及均自各期應給付日之次日起至清償日止，
    按週年利率5%計算之利息，乃屬減縮應受判決事項之聲明，
    參諸上開規定，應予准許。
二、復按確認法律關係之訴，非原告有即受確認判決之法律上利
    益者，不得提起之，民事訴訟法第247條第1項前段定有明文
    。該條所謂即受確認判決之法律上利益，係指因法律關係之
    存否不明確，致原告在私法上之地位有受侵害之危險，而此
    項危險得以對於被告之確認判決除去之者而言，故確認法律
    關係成立或不成立之訴，苟具備前開要件，即得謂有即受確
    認判決之法律上利益（最高法院42年度台上字第1031號判決
    意旨參照）。經查，原告主張兩造間僱傭關係存在，為被告
    所否認，是兩造對於僱傭關係存在與否有所爭執，致原告在
    私法上之地位有受侵害之危險，而該法律地位上之不安及危
    險，得以確認僱傭關係存在之判決排除之，是原告起訴請求
    確認兩造間之僱傭關係存在，經核與前揭規定相符，堪認本
    件有確認利益。
三、原告主張：
  ㈠原告於106年4月10日起受被告聘任為轄下清潔隊隊員，主要
    工作內容為載運轄區垃圾，並機動辦理其他長官交辦事項，
    在職期間工作表現良好，未曾發生任何交通事故，且原告在
    職期間恪守工作崗位，遵守隊內上班時間規定，無違反工作
    規則之情。詎自108年起，原告之年度考績由107年度之乙等
    降為丙等，甚至於109年度為丁等，原告收受前開考績評定
    後，申請勞資調解，然於勞資調解會議召開前接獲被告發出
    之解雇通知(雲林縣斗六市公所110年3月3日斗六市清字第11
    00006122號函)，以原告違反雲林縣斗六市清潔隊清潔隊員
    管理要點第25條第1項第2款及勞動基準法第12條第1項第2款
    規定，不經預告，於110年3月5日終止兩造間勞動契約。
　㈡惟原告並無上開條文所列情事，被告竟錯誤援引勞動基準法
    及前開管理要點相關條款終止兩造間勞動契約，核諸被告解
    雇行為顯非合法。被告終止兩造間勞動契約並不合法，經原
    告於110年3月11日勞資調解會議中，及於110年3月18日寄發
    嘉義文化路郵局存證號碼000109號存證信函請求返回工作崗
    位，均遭被告拒絕，被告自應負勞務受領遲延之責，原告得
    請求受領遲延薪資。衡諸原告自110年3月5日遭被告違法解
    職，復參原告每月薪資為39,040元【計算式：32,740+6,300
    （每月固定核發之清潔獎金)＝39,040】，原告自得請求被告
    於兩造僱傭關係存在期間應按月於每月薪資發放日（即每月
    1日）、清潔獎金發放日(每月最晚23日）給付薪資報酬，並
    依民法第229條第1項、第233條第1項本文、第203條規定請
    求於每月各期發放日之翌日起至清償日止，按週年利率5%計
    算之利息等語，並聲明：如主文第1、2項所示。
　㈢對被告答辯所為之陳述：
　⒈按最高法院95年度台上字第2720號判決意旨，雇主不得隨意
    改列其解僱事由，亦不得於原先列於解僱通知書上之事由，
    於訴訟上為變更再加以主張，是本件爭點應為：原告有無對
    被告法定代理人甲○○有重大侮辱行為，而得依勞動基準法第
    12條第1項第2款終止兩造勞雇契約？被告就上開爭點以外之
    答辯皆與本件無關。
　⒉被告法定代理人甲○○與原告身分地位懸殊，若真有被告所稱
    之「重大侮辱情事」，何以被告全然未曾提及？甚至於被告
    所提解雇文書亦未提及原告曾對被告法定代理人甲○○有重大
    侮辱情事。益徵本件不曾發生重大侮辱情事，被告此部分所
    辯顯係臨訟胡亂編篡，無足採之。
　⒊被告所提出於110年4月30日、5月20日訪談紀錄，製作時間點
    係於被告知悉本件起訴「後」，訪談內容似針對「蕭針」（
    應為一般民眾）與「沈明昇」（應為斗六市公所清潔隊組長
    ），其訪談內容亦全然未敘及原告有何重大侮辱之舉，顯不
    足採。
四、被告則以：
　㈠原告自106年4月10日起與被告簽訂勞動契約，而於被告轄下
    清潔隊擔任清潔隊員。原告雖非適用公務員服務法之人，惟
    因勞動契約而為被告服勞務，為廣義之公務員，基於行政一
    體原則，遵循公務員服務法第2條及雲林縣斗六市清潔隊清
    潔隊員管理要點第4、8點之服從義務，本與狹義公務員當無
    二致。
  ㈡原告於109年初第10屆立法委員選舉期間，為立法委員候選人
    劉建國站台助選時，以詆毀被告法定代理人甲○○及其團隊政
    策與行政作為為題，公開貶損被告聲譽，原告係藉被告屬員
    身分，為詆毀被告之舉，破壞行政一體，違反服從義務。此
    外，原告尚且不斷對外有詆毀被告法定代理人甲○○個人及被
    告行政之事實，經人投訴，舉證歷歷，顯然原告與被告間信
    任關係已蕩然無存，若繼續留用原告，將有進一步損及被告
    聲譽之虞，是故被告乃於110年3月間決定以對長官有重大侮
    辱為由，終止與原告間之勞動契約。
  ㈢原告曾於107年間於工作中飲酒駕駛垃圾車，並於108年間奉
    派駕駛車牌號碼000-00垃圾車支援高雄仁武焚化爐之垃圾載
    運作業時，因超速違規致被告遭受裁罰，又原告於從事日常
    沿街垃圾收集清運工作時，屢因服務態度不佳，致遭民眾向
    被告申訴，前此種種，原告亟缺守法觀念，且服務精神欠佳
    ，顧及原告職務上所服務對象為廣大民眾，若持續留任，累
    及被告聲譽事小，損及民眾福祉事大，是以被告終止與原告
    之勞動契約，自屬有據。
  ㈣縱論原告主張被告終止勞動契約之舉為無效（假設語氣），
    原告起訴請求被告應給付自110年3月5日至復職日之每月薪
    資，因在此期間原告並未實際出勤服勞務，每月薪資應為32
    ,740元才是，蓋依原告每月固定薪資應為薪俸16,880元、專
    業加給15,860元，合計32,740元。至原告主張清潔獎金6,30
    0元，則係依原告實際出缺勤狀況為計之服勤獎勵金，縱認
    被告前開終止勞動契約為無效，因原告於此期間並未實際服
    勤，故計算此期間之薪資，自不當計入清潔獎金等語，資為
    抗辯等語。並聲明：原告之訴駁回。
五、兩造不爭執之事實：
　㈠原告於106年4月10日起受被告聘任為轄下清潔隊隊員，主要
    工作內容為載運轄區垃圾，並機動辦理其他長官交辦事項，
    原告107年度之年終考核為乙等、108年度為丙等、109年度
    為丁等。被告於110年3月3日以雲林縣斗六市公所110年3月3
    日斗六市清字第1100006122號函告知原告自110年3月5日起
    終止兩造間勞動契約，原告於同月5日收受送達。
　㈡兩造於110年3月11日進行勞資調解，調解結果不成立。
　㈢原告於110年3月18日寄發嘉義文化路郵局存證號碼000109號
    存證信函與被告，被告並於同月19日收受送達。
　㈣原告之薪資結構為薪俸16,880元、專業加給15,860，如於該
    月全勤時，則另有6,300元之清潔獎金。
六、本件兩造所爭執之處，應在於：
　㈠被告解雇原告是否合法？
　㈡如不認合法，原告除確認兩造間僱傭關係存在有理由外，其
    可得請求被告於該解雇期間至復職日為止應給付之薪資除每
    月薪資32,740元外，可否請求每月清潔獎金6,300元？
七、茲論述如下：
  ㈠按當事人主張有利於己之事實者，就其事實有舉證之責任，
    民事訴訟法第277條定有明文。次按勞工對於雇主、雇主家
    屬、雇主代理人或其他共同工作之勞工，實施暴行或有重大
    侮辱之行為者，雇主得不經預告終止契約，勞動基準法第12
    條第1項第2款定有明文。而所謂「重大侮辱」，固應就具體
    事件，衡量受侮辱者（即雇主、雇主家屬、雇主代理人或其
    他共同工作之勞工）所受侵害之嚴重性，並斟酌勞工及受侮
    辱者雙方之職業、教育程度、社會地位、行為時所受之刺激
    、行為時之客觀環境及平時使用語言之習慣等一切情事為綜
    合之判斷，惟端視該勞工之侮辱行為是否已達嚴重影響勞動
    契約之繼續存在以為斷，最高法院92年度台上字第1631號判
    決意旨可資參照。
　㈡被告辯稱原告對被告之行政及其法定代理人甲○○為詆毀，而
    有重大侮辱之情，是被告以此為由解雇原告自屬合法等語，
    固據其提出被告政風室110年5月20日9時50分訪談紀錄為證
    ，然為原告所否認，且觀之該訪談紀錄所載：「（問：）是
    否曾經聽聞清潔隊員在外指責或抱怨長官的情形？（訴外人
    即被告清潔隊雙月份組長沈明昇答：）我曾經於隊員間交談
    中聽聞，乙○○因為108年的考績被打丙等，所以心生不滿，
    於同事閒聊間對此事發發牢騷、抱怨，至於抱怨的對象是誰
    ？我就不清楚了。（問：）當時你如何處理？（答：）我當
    時有勸導乙○○，事情既然已發生了，就應該去面對，在工作
    上好好表現，讓隊上的幹部及弟兄們感受到你有在改變，不
    要繼續在外面抱怨東、抱怨西，這樣對工作及自己沒有幫助
    。（問：）之後鍾員的態度有改善嗎？（答：）應該是有。
    」等文，可見原告雖因其於108年年終考核遭被告核定等次
    為丙一事，而於閒聊時對同事抱怨、牢騷，惟抱怨、牢騷之
    對象為何人，被告清潔隊雙月份組長沈明昇並不知悉，且在
    沈明昇勸導原告之後，原告態度即有改善等情。則原告甫於
    其遭被告核定丙等之際，一時思慮未周而為抱怨、牢騷，對
    此事件，被告選擇以勸導方式，予以維持被告清潔隊經營秩
    序及對隊員指揮監督權之正常行使，且原告亦在被告勸導之
    下，其態度亦有所改善，尚難認原告一時失慮行徑，已達重
    大程度，並造成兩造僱傭關係難期再繼續。此外，被告迄今
    仍無法舉證證明原告對被告之行政及其法定代理人甲○○有重
    大侮辱之情為真正，故被告所辯要乏所據，尚難憑採，是被
    告自不得依勞動基準法第12條第1項第2款終止兩造間勞動契
    約。從而，被告於110年3月3日依勞動基準法第12條第1項第
    2款規定，自110年3月5日起終止兩造間勞動契約，並不合法
    。
　㈢復按勞基法第11條、第12條雖分別規定雇主之法定解僱事由
    ，然勞工屬於僱傭關係中經濟及地位弱勢之一方，為保障勞
    工之工作權，避免雇主恣意解僱勞工，則雇主在通知解僱勞
    工時，有明確告知解僱勞工事由之義務，使勞工適當地知悉
    其面臨遭解僱之事由及相關法律關係之變動。況且，基於誠
    信原則暨防止雇主恣意解僱勞工，雇主更不得事後隨意改列
    或增列其解僱事由，同理，雇主亦不得於原先列於解僱通知
    上之事由，於訴訟上再加以變更或增列主張，或將解僱後所
    發生之事由於訴訟中併為主張（最高法院101年度台上字第3
    66號判決、95年度台上字第2720號判決意旨參照）。經查，
    被告係以原告到處散播謠言對長官有重大侮辱行為一事為由
    ，而依雲林縣斗六市清潔隊清潔隊員管理要點第25條第1項
    第2款，及勞動基準法第12條第1項第2款規定終止兩造間勞
    動契約，有雲林縣斗六市公所110年3月3日斗六市清字第110
    0006122號函附卷可考，亦即被告告知原告之解雇事由僅限
    於雲林縣斗六市清潔隊清潔隊員管理要點第25條第1項第2款
    ，及勞動基準法第12條第1項第2款規定之對於長官有重大侮
    辱之行為，詎其於本院審理時追加解雇事由即原告出勤超速
    、服務態度不佳，屢遭人投訴等情之勞基法第12條第1項第4
    款規定之事由，則揆諸前揭說明，為使勞工適當知悉其所可
    能面臨法律關係之變動，基於誠信原則，雇主有告知勞工其
    被解僱事由之義務，基於保護勞工之意旨，尚不得隨意改列
    解僱事由，故被告於訴訟中追加勞動基準法第12條第1項第4
    款以原告違反勞動契約或工作規則情節重大，終止兩造間勞
    動契約，尚於法無據，自不得採取。
  ㈣被告依勞動基準法第12條第1項第2款規定終止與原告間之僱
    傭關係，未生合法終止契約之效力，已如前述，被告既未於
    110年3月5日起合法終止兩造間勞動契約，則原告主張兩造
    間僱傭關係存在等語，自屬可採。又原告主張每月薪資32,7
    40元，及應於每月1日給付部分，為被告所不爭執，兩造間
    僱傭關係既屬存在，則原告並請求被告給付自110年3月5日
    起至復職前一日止，按月於每月1日給付原告32,740元，及
    自各期應給付日之翌日起至清償日止，按週年利率5%計算之
    利息，洵屬有據。茲兩造另有所爭議者，乃原告併請求被告
    於上開期間按月給付其清潔獎金6,300元，是否有據，亦即
    清潔獎金是否為工資？
　⒈按工資，謂勞工因工作而獲得之報酬，包括工資、薪金及按
    計時、計日、計月、計件以現金或實物等方式給付之獎金、
    津貼及其他任何名義之經常性給與均屬之，勞動基準法第2
    條第3款定有明文。故凡某種給與係屬工作之對價，在制度
    上有經常性者，即屬勞動基準法所規定之工資，即工資需具
    備「勞務對價性」及「給與經常性」二項要件。所謂經常性
    之給與，衹要在一般情形下經常可以領得之給付即屬之，此
    之「經常性」未必與時間上之經常性有關，而是指制度上之
    經常性而言，即勞工每次滿足該制度所設定之要件時，雇主
    即有支付該制度所訂給與之義務。又判斷是否為工資，不應
    以其給付名稱如何為基準，始可防止雇主對勞工因工作而獲
    得之經常性報酬，改用其他名義，用以規避該給付計入平均
    工資內，以保障勞工之權益。準此，行政機關為達到激勵員
    工士氣、增進服務品質、提昇管理績效之目的，而核發工作
    獎金予員工，且工作獎金原則上按期核發，在遇有曠職、事
    假、公假、受懲處時分別情形按比例扣除，可知，工作獎金
    之發放，係與員工之工作效率、出勤等勞務給付因素具有對
    價關係，且制度上具有經常性，參酌前開說明，應屬工資之
    性質（最高法院97年度台上字第786號裁定參照）。
　⒉復按地方機關清潔人員清潔獎金支給要點第1點規定：為激勵
    地方機關清潔人員工作情緒，增進工作效率，特訂定本要點
    。第3點規定：清潔人員服務認真，達工作要求，每月發給
    獎金…。第4點規定：清潔人員扣（減）發獎金之基準，由直
    轄市、縣（市）政府、鄉（鎮、市）公所定之；其基準應包
    括請假及違反勤務相關事項。第5點規定：支領本獎金人員
    到（離）職當月服務未滿1個月者，其獎金應按實際在職日
    數覈實計發…。又被告據此制訂雲林縣斗六市清潔隊清潔人
    員清潔獎金支給要點，依工作情形、有無遲到、早退、曠職
    （工）、請假或受行政處分加以扣減發。可知，被告為達到
    激勵清潔隊員士氣、增進清潔服務品質、提昇管理績效之目
    的，而核發清潔獎金予清潔隊員，且工作獎金按月核發，在
    遇有工作情形差、遲到、早退、曠工、請假或受處分時分別
    情形按比例扣除，且依實際在職日數覈實計發，從而，清潔
    獎金之發放，係與員工之工作效率、出勤等勞務給付因素具
    有對價關係，且制度上具有經常性，揆諸上開說明，清潔獎
    金應屬工資之性質。故原告主張清潔獎金為工資等語，於法
    有據。又原告主張每月工作獎金6,300元，及應於每月23日
    給付部分，為被告所不爭執，而工作獎金既為工資，則原告
    併再請求被告給付自110年3月5日起至復職前一日止，按月
    於每月23日給付原告6,300元，及自各期應給付日之翌日起
    至清償日止，按週年利率5%計算之利息，亦屬有據。
八、綜上所述，原告主張被告於110年3月3日依勞動基準法第12
    條第1項第2款規定，自110年3月5日起終止兩造間勞動契約
    ，並不合法等語，核屬有據。從而，原告本於兩造間僱傭契
    約之法律關係，請求確認兩造間之僱傭關係存在，並請求被
    告應給付原告自110年3月5日起至原告復職前一日止，按月
    於每月1、23日分別給付原告32,740元、6,300元，及均自各
    期應給付日之翌日起至清償日止，按週年利率5%計算之利息
    ，為有理由，應予准許。另本件係勞動事件，且係就勞工即
    原告為勝訴判決，就原告勝訴部分，應依勞動事件法第44條
    第1項規定職權宣告假執行，爰就本判決主文第2項部分，職
    權宣告假執行，並依同條第2項規定，同時酌定相當之金額
    宣告雇主即被告得供擔保而免予假執行。
九、本件判決之基礎已臻明確，兩造其餘之攻擊防禦方法及舉證
    ，均經斟酌，核與判決之結果不生影響，爰不一一論述，附
    此敘明。
十、訴訟費用負擔之依據：民事訴訟法第78條。
中　　華　　民　　國　　110 　年　　12　　月　　 8　　日
                  勞工法庭法  官  陳秋如
以上正本係照原本作成。
如對本判決上訴，須於判決送達後20日內向本院提出上訴狀（需
附繕本）。如委任律師提起上訴者，應一併繳納上訴審裁判費。
中　　華　　民　　國　　110 　年　　12　　月　　 8　　日
                          書記官　廖錦棟